臺灣基隆地方法院民事判決　　　　　　　100年度訴字第299號
原　　　告　俞清松
被　　　告　林文淵
訴訟代理人　葉海萍律師
上列當事人間因公然侮辱案件提起附帶民事訴訟請求損害賠償事
件，經本院刑事庭裁定後移送前來（100 年度基簡附民字第32號
），本院於民國100年10月4日言詞辯論終結，判決如下：
    主      文
被告應給付原告新台幣壹拾萬元，及自民國九十九年十二月一日
起至清償日止，按週年百分之五計算之利息。
原告其餘之訴駁回。
訴訟費用由被告負擔六分之一，餘由原告負擔。
本判決主文第一項得假執行；但被告如以新台幣壹拾萬元為原告
預供擔保，免為假執行。
原告其餘假執行之聲請駁回。
    事實及理由
一、原告起訴主張：
(一)原告俞清松與被告王文淵同為基隆市○○區○○路14號「海
    景經貿大樓」之住戶，並均參與該大樓管理委員會於民國99
    年11月30日下午1時許，所召開之99年度區分所有權人會議
    （下稱系爭會議），會中被告認管理委員會應支付被告自行
    雇工修繕化糞池所生之費用，惟被告認為大樓公共設施之維
    修，需先經過住戶管理委員會勘察，再與廠商議價簽約後方
    得施工，住戶不得自行僱佣工人修繕後逕持收據向管理委員
    會請款，兩造就此問題各執己見，相持不下，被告竟萌公然
    侮辱之犯意，當眾以「文化流氓啦」「仗勢欺人」「你就像
    是在用法律，在做你非法的事情啦」等足以貶損原告人格、
    社會評價之言語，嚴重毀損原告之名譽。被告上開公然侮辱
    犯行，業經台灣基隆地方法院檢察署檢察官聲請簡易判決處
    刑，並經本院基隆簡易庭以100年度基簡字第734號刑事簡易
    判決被告有罪在案；是被告上開公然侮辱犯行已使原告名譽
    、人格法益受有損害，爰依民法侵權行為之法律關係提起本
    件訴訟，並聲明：1.被告應賠償原告新台幣（下同）60萬元
    ，及自99年12月1日起至清償日止，按週年5%計算之利息。
    2.願供擔保，請准宣告假執行。
(二)對被告答辯所為陳述略以：
  1.被告辯稱其並非在直接與原告對話時說出「文化流氓」言論
    ，純屬離場時抒發不可理喻及受欺之感受脫口而出，非在與
    原告交談時施以侮辱等語。惟被告係在與原告當面針對化糞
    池問題對話中，面對面即時辱罵原告為「文化流氓」，此為
    在場其他住戶所共見共聞；而被告罵後並未即時離場，兩造
    間至少還有各10次對話，其間被告甚至以「你就像是在用法
    律，在做你非法的事情啦」等言語對於為何罵原告「文化流
    氓」加以說明，此觀諸被告提出之錄音譯文即明；再者，當
    時除了原告與被告夫婦之外，在場之旁人並未對此化糞池之
    法律問題發言，因此被告公然侮辱之對象確是原告無疑。
  2.被告復辯稱其除「文化流氓」外，並無任何其他進一步之不
    當言行，原告僅以一句不當之言語，即訴請賠償60萬元，洵
    有過高之嫌等語。惟被告被告除辱罵原告「文化流氓」外，
    尚以「你就像是在用法律，在做你非法的事情啦！」「俞律
    師，你實在是仗勢欺人啦！」等語辱罵原告，可見被告所為
    絕非其所辯稱之「毫無其他進一步不當言行」。
  3.又被告辯稱「被告毫無能力可以任何法律語言與其對抗，其
    脫口而出之詞，與其說係辱人，不如說像一個法律弱勢者受
    欺後之一句呻吟更為貼切？豈會有人會認為當時盛氣凌人之
    原告之人格會受到絲毫貶抑？」等語。惟被告夫婦於系爭會
    議中，再三強調其聘有律師，並宣揚其夫婦控告自己父親即
    訴外人林彬懷之訴訟，且鼓勵他人對林彬懷興訟；且被告於
    系爭會議之會議紀錄中，亦顯示出其熟知「偽造文書」「採
    取法律行動」「查封戶頭」等法律名詞，並倚仗律師函對管
    委會施壓，其行止絕非「毫無能力可以任何法律言詞與原告
    對抗」，更非「像一個法律弱勢者受欺後之一句呻吟」，彰
    彰明甚。
二、被告則辯稱：
(一)被告雖曾於系爭會議中脫口而出「文化流氓」之語，惟該發
    言並未針對原告或其他任何特定之人，被告應無妨害原告名
    譽：
  1.被告與其配偶鄭玉雲於系爭會議中與管理委員會委員劉治佑
    等人討論其已支付之共用化糞池緊急抽取費用返還之問題，
    然因原告及其餘管理委員均發言推託，鄭玉雲據理力爭甚久
    ，均無法溝通，被告認為多言無益，乃偕鄭玉雲退席，臨走
    之際，因覺受欺負及不可理喻，脫口而出「文化流氓」之語
    ，並未針對原告或其他任何特定之人。
  2.被告所為上開言詞，顯屬發抒當時心中感受之性質，且當時
    被告並未指名道姓，述說時亦未指著原告，音量更非大聲；
    甚且，被告說出「文化流氓」一語往前推溯至原告之發言，
    中間分別尚有鄭玉雲、被告、郭明振、鄭玉雲合計4人次之
    發言，明顯可見該語確非直接針對原告而說，被告應無妨害
    原告名譽可言。
(二)退步言之，縱認被告所為上開言論係針對原告所為，惟原告
    據以請求60萬元之賠償，洵有過高：
  1.被告因化糞池老舊、牆壁滲漏，且糞水已滲入被告所有14號
    1 樓房屋之地下室，屢次向管理委員會反應，均未獲回應，
    方於99年11月13日先委請一力衛生工程行將糞水抽乾，以避
    免損害擴大，乃緊急停止損害之行為，縱非直接改善該化糞
    池之費用，亦顯無由住戶自行負擔之道理。而原告並非管理
    委員，僅係以住戶身分出席，卻於系爭會議中以法律權威身
    分表示「大樓公共設施維修當然是管委會的責任，但有一定
    處理程序，住戶須事先報經管委會勘查後，與廠商議價簽約
    才施工，完工後需經驗收才能付款。不能由住戶自己找人做
    就持收據請款。又依該收據是99年11月13日完工，但事後在
    99 年11月17日基隆市環保局來檢查後仍發現有許多缺失，
    是否該廠商尚未維修完工達到應付款之階段？該廠商未經管
    委會簽約、驗收，如果要告管委會付款也不會贏。」等語，
    罔顧被告長久要求修繕、處理未獲管委會回應之情況，亦罔
    顧上開費用係用於緊急處置，本非修繕之性質。原告明確向
    所有住戶表示被告縱然要提告返還該費用支出也不會贏云云
    ，顯係以其律師地位盛氣凌人對待其他住戶，其法律見解豈
    有百分之百之正確性？管委會及其他與會住戶是否會受其謬
    論之影響？且事後被告向基隆市政府陳情，要求勘查上開化
    糞池，經與相關單位會勘後，其結論為應依公寓大廈管理條
    例第10條第1、2項規定處理，即專有部分由該部分之所有權
    人負擔，共用部分則由管委會負擔，則該化糞池既為整棟大
    樓所共用，自應由管委會負責處理並以管理基金負擔費用。
    故被告因上開公共設施所致損害而產生之費用，因原告之歪
    理，竟須由自己負擔，更難不會心生憤怒。可見，上開「文
    化流氓」之詞，縱認係直接對原告而發，自全係肇因於原告
    自身之不當言論刺激而生，原告自恃其律師身分，不僅不知
    檢討，反向被告要求高達60萬之賠償，豈非以其自己之專業
    及狀似輝煌、顯赫之地位欺凌不懂法律之住戶？
  2.再者，系爭會議參加之住戶僅有區區之13人，而原告於會議
    中強調其係以住戶身分與會，然卻於會議中以其法律專業凌
    駕於人，並昭告其法律專業判斷給全體與會者，與聞者均非
    習法之人，勢必受其謬論之影響，反而誤將其當英雄對待，
    被告毫無能力可以任何法律言詞與其對抗，上開脫口而出之
    詞，與其說係辱人，不如說係一個法律弱勢者受欺後之一句
    呻吟更為貼切，豈會有人認為當時盛氣凌人之原告之人格或
    受到絲毫貶抑？況被告嗣後復無其他進一步之不當言行，原
    告僅以被告脫口而出之一句不當言語，即訴請賠償60萬元，
    洵有過高之嫌。
(三)並聲明：原告之訴駁回，如受不利益判決，願供擔保，請准
    宣告免為假執行。
三、兩造不爭執事項：
(一)原告與被告均為基隆市○○區○○路14號「海景經貿大樓」
    之住戶。
(二)兩造均參與系爭會議，會中被告曾說出「文化流氓啦」一語
    。
四、兩造爭執事項：
(一)被告口出「文化流氓啦！」一語是否針對原告而有侮辱原告
    之情事？
(二)倘有，原告請求被告賠償60萬元，是否過高？
五、本院之判斷：
(一)被告口出「文化流氓啦！」一語係針對原告而有侮辱原告
    之情事─
  1.證人即系爭會議紀錄李鼎銘於與本件民事事件屬同一事實之
    公然侮辱刑事案件偵查時證稱：「99年11月30日海景經貿大
    樓召開各區分所有權人會議時，我擔任會議紀錄之工作，當
    時被告與俞清松在爭執化糞池的事情，我聽到被告對俞清松
    大聲說是文化流氓，當時被告的臉是朝向俞清松，而非對被
    告之配偶鄭玉雲，所以被告並不是對其配偶鄭玉雲說文化流
    氓，俞清松提出之基隆市海景經貿大樓99年度區分所有權人
    會議紀錄內容與實際開會情形相符」等語。證人即系爭會議
    主席陳漢棟於偵查時亦證稱：「99年11月30日海景經貿大樓
    召開各區分所有權人會議時，我擔任會議主席之工作，於討
    論到化糞池請款的事情，就聽到被告大聲罵俞清松文化流氓
    ，當時被告的臉是面向俞清松，且當時被告在與俞清松爭執
    化糞池的事情，而非向其配偶鄭玉雲說文化流氓之事，俞清
    松提出之基隆市海景經貿大樓99年度區分所有權人會議紀錄
    內容與實際開會情形相符」等語，核上開證人所證情節相符
    。復觀諸系爭會議紀錄影本第5點載有「．．．（此時住戶
    林文淵突然向住戶俞清松大罵【文化流氓】，隨即林文淵夫
    婦二人宣稱要離席退出開會，經主席溝通無效後，林文淵夫
    婦在將會議簽到簿單上其簽名塗銷，而寫【退席】兩字後離
    去）」等內容，且基隆市海景經貿大廈管理委員會99年度開
    會簽到簿上之林文淵之名字確遭塗銷並註明退席字樣。足認
    被告確係因化糞池費用問題，與原告發生爭執，一時氣慣，
    乃當場辱罵原告是文化流氓，並離席抗議，檢察官乃據此聲
    請以簡易判決處刑，本院基隆簡易庭於100年7月29日以100
    年度基簡字第734號刑事判決判處被告罰金新臺幣壹萬元在
    案，有上開刑事判決書附卷可稽，並經本院依職權調借上開
    刑事卷宗全卷核閱屬實。
  2.復參諸兩造不爭之錄音譯文，被告所為「文化流氓啦！」之
    發言與原告之發言間，雖另有4人次之發言，惟該4人次之發
    言均極為短促，其中訴外人郭明振之發言甚至有被打斷，可
    見當時處於激烈爭吵之中，發言均十分快速，發言時間之重
    疊性極高，及系爭會議之前後對話中僅原告曾反覆發表相關
    法律見解，暨在場人員中僅原告具備法律之相關背景等情，
    並衡以被告在口出「文化流氓啦」之前，即曾於系爭會議中
    ，針對原告口出「「俞律師，你實在是仗勢欺人啦！」之語
    ，於口出「文化流氓啦！」之後，猶針對原告( 誠如被告所
    稱，系爭會議中僅原告一人為懂法之人，自是針對原告所發
    )稱「你就像是在用法律，在做你非法的事情啦！」在在顯
    示被告口出「文化流氓啦」確係針對原告所為，自不能任意
    以兩造間之發言尚有間隔，或被告之發言並未指名道姓，遽
    以論斷被告之發言並非對原告所為之侮辱，被告所辯其口出
    「文化流氓啦」之語，並非針對原告云云，即無可採。至於
    「俞律師，你實在是仗勢欺人啦！」「你就像是在用法律，
    在做你非法的事情啦！」更已具體指名道姓並涉及原告之法
    律專業，顯係針對原告所為，至為明確，不容被告任意詞卸
    。
  3.按所謂侮辱，係指直接對人謾罵、嘲笑或其他表示足以貶損
    他人評價，使人難堪為目的，以語言或動作表示不屑輕蔑或
    攻擊之意思，足以對個人在社會上所保持之人格、地位，達
    貶損其評價之程度之意。被告所為「俞律師，你實在是仗勢
    欺人啦！」「文化流氓啦！」「你就像是在用法律，在做你
    非法的事情啦！」等語，衡諸一般社會常情，客觀上確已足
    使指涉對象者感到難堪與屈辱，進而貶抑原告在社會上之評
    價，使之感到侮辱，名譽權受損害。是被告辯稱原告之人格
    不會因其上開言語而受到絲毫貶抑，其僅係抒發心中感受，
    實則其並無侮辱原告之故意云云，亦不可採。
  4.次按名譽有無受損害，應以社會上對個人評價是否貶損作為
    判斷之依據，苟其行為足以使他人在社會上之評價受到貶損
    ，不論其為故意或過失，均可構成侵權行為，其行為不以廣
    佈於社會為必要，僅使第三人知悉其事，亦足當之（最高法
    院90年台上字第646號判例意旨參照）。本院參諸被告於系
    爭會議之會議場所此等具開放性且足使特定多數人所共見共
    聞之處所，故意以上開言語辱罵原告，已侵害原告之名譽，
    是原告依侵權行為之法律關係請求被告賠償其名譽之損害，
    洵屬有據。
(二)原告請求精神上之損害賠償60萬元，應屬過高─
    按「不法侵害他人之身體、健康、名譽、自由、信用、隱私
    、貞操，或不法侵害其他人格法益而情節重大者，被害人雖
    非財產上之損害，亦得請求賠償相當之金額。」第195條第1
    項定有明文。又所謂相當，自應以實際加害情形與其名譽影
    響是否重大，及被害者之身分地位與加害人經濟狀況等關係
    定之（最高法院47年臺上字第1221號判例意旨參照）。且慰
    藉金之賠償須以人格權遭遇侵害，使精神上受有痛苦為必要
    ，其核給之標準固與財產上損害之計算不同，然非不可斟酌
    雙方身分資力與加害程度，及其他各種情形核定相當之數額
    （最高法院51年度臺上字第223號判例意旨參照）。本院審
    酌被告侵害原告名譽之動機、及以一而再、再而三方法侵害
    原告名譽，雖「經貿海景大樓」之戶數非多，然出入間難免
    遭受鄰居異樣之眼光看待，或對其法律專業及形象劃上問號
    ，暨兩造之身分、地位、教育程度、經濟狀況等各項情形，
    認原告請求被告賠償60萬元，尚嫌過高，應予核減至10萬元
    較為適當，原告逾此數額之請求，為無理由，不應准許。
六、從而，原告依侵權行為法律關係，請求被告賠償原告10萬元
    ，及自侵權行為之翌日即99年12月1日起至清償日止，按週
    年利率百分之5計算之法定遲延利息，核屬有理，應予准許
    。原告逾上開範圍之請求，即屬無據，應予駁回。
七、本件原告勝訴部分，係所命給付之金額或價額未逾新台幣50
    萬元之判決，依民事訴訟法第389條第1項第5款規定，應依
    職權宣告假執行，並依聲請酌定相當之擔保金額宣告免為假
    執行。至原告敗訴部分，其假執行之聲請，已失其附麗，應
    予駁回。
八、本件係刑事附帶民事訴訟，而由本院刑事庭移送民事庭者，
    依法不需徵收裁判費，且至本院言詞辯論終結時，亦未發生
    其他訴訟費用，故無從確定訴訟費用之數額。惟依法仍應依
    民事訴訟法第79條規定，諭知兩造負擔訴訟費用之比例，以
    備將來如有訴訟費用發生時，得以確定其數額，併予敘明。
九、據上論結，本件原告之訴為一部有理由、一部無理由，依民
    事訴訟法第79條、第389條第1項第5款、第392條第2項，判
    決如主文。
中    華    民    國   100    年    10    月    18    日
                  民事庭法  官  徐世禎
以上正本係照原本作成。
對於本件判決如有不服，應於收受送達後20日內向本院提出上訴
書狀，敘述上訴之理由，上訴於臺灣高等法院，並按他造當事人
之人數附具繕本。如委任律師提起上訴者，應一併繳納上訴審裁
判費。
中    華    民    國   100    年    10    月    18    日
                        書記官  陸清敏